【裁判字號】    92,台上,2484
【裁判日期】    920508
【裁判案由】    妨害自由
【裁判全文】
最高法院刑事判決                              九十二年度台上字第二四八四號
    上  訴  人  丁○○
    選任辯護人  吳中和律師
    上  訴  人  丙○○
                甲○○
                戊○○
右上訴人等因妨害自由案件，不服台灣高等法院台中分院中華民國八十九年九月二十
日第二審判決（八十七年度上訴字第二八三三號，起訴案號：台灣台中地方法院檢察
署八十五年度偵字第二○一三二號、八十六年度偵字第三○二號），提起上訴，本院
判決如左：
    主  文
上訴駁回。
    理  由
按刑事訴訟法第三百七十七條規定，上訴於第三審法院，非以判決違背法令為理由，
不得為之。是提起第三審上訴，應以原判決違背法令為理由，係屬法定要件。如果上
訴理由狀並未依據卷內訴訟資料，具體指摘原判決不適用何種法則或如何適用不當，
或所指摘原判決違法情事，顯與法律規定得為第三審上訴理由之違法情形，不相適合
時，均應認其上訴為違背法律上之程式，予以駁回。本件丁○○上訴意旨略稱：依告
訴人姜清權、上訴人丁○○夫妻及洪永昌於警訊或偵審中所為陳述，足認民國（下同
）八十五年十月三日晚上七時三十分至金鱷魚餐廳洽談支票退票如何處理之事，乃係
姜清權以電話邀約上訴人丁○○夫妻前往，並非上訴人夫妻之主動邀約，亦顯見上訴
人夫妻初無妨害姜清權自由之犯意，嗣於商談時，上訴人順便提起詐賭之事，因姜清
權否認詐賭，為查明澄清其事，乙○○乃電請兄長洪永昌前來幫忙協調處理，適丙○
○與洪永昌在一起，洪永昌乃與丙○○一同前來，上訴人與丙○○素未謀面，並不認
識，自不可能與其發生犯意聯絡而妨害姜清權自由。至於到達莊炳釧住宅後，乙○○
因身體不適先行離去，嗣上訴人丁○○因擔心乙○○之身體及家中子女，亦隨後離去
，上訴人夫妻離去後，丙○○指示甲○○等人必須留置姜清權等候處理，則非上訴人
始料所及，上訴人夫妻自始即未教唆或與丙○○有犯意聯絡妨害姜清權之自由，亦無
證據足證上訴人夫妻有行為之分擔，原判決以擬制、推測之詞認定上訴人夫妻為共同
正犯，有認定事實未依卷存證據，僅憑推測之詞入人於罪之違法等語。丙○○上訴意
旨略稱：依洪永昌於一審之證述，被害人姜清權及同案被告甲○○於偵查中之陳述，
足認上訴人丙○○對於乙○○與姜清權間糾紛之事原不知情，更無電召甲○○、王國
珍等人並與渠等有任何犯意之可能，被害人遭同案被告甲○○押走時，上訴人已不在
現場，被害人遭甲○○等人傷害、妨害自由等行為，僅係甲○○等人之個人行為，與
上訴人無涉，原判決僅憑同案被告丁○○於警訊所為「是丙○○叫他小弟押走姜清權
」等語之毫無實據之陳述，即推定上訴人丙○○犯案，有認定事實不依證據之違法。
又依甲○○於警訊之陳述，亦足證被害人之妻王月雲並非將現金新台幣（下同）八十
萬元及面額六十六萬元之支票交付上訴人，而係交付甲○○，原審以甲○○與上訴人
是同夥，而推斷上訴人犯本案，採證認事亦有違法等語。甲○○上訴意旨略以：原判
決認定上訴人甲○○有妨害被害人姜清權行動自由等犯行，然並未於理由內逐一說明
其憑以認定之證據，有理由不備之違法等語。戊○○上訴意旨略以：(一)上訴人戊○○
於原審審判期日前一日在台中市因車禍意外事故，致手腳遭玻璃割傷，後頸部挫裂傷
達三公分，送醫急救縫合三針，因而未能於審判期日到庭陳述意見，上訴人家屬於宣
判前已向原審法院陳明該意外事故，原審誤以上訴人經合法傳喚無正當理由不到庭，
而不待上訴人陳述逕行判決，有刑事訴訟法第三百七十九條第六款之違法。(二)原判決
對於上訴人與其他共犯間如何有故意傷害、妨害自由之犯意謀議？謀議之內容如何？
由何人實施加害行為？由何人監控？均未於事實及理由欄具體說明其原委，竟片面論
斷上訴人與其他共犯間有犯意聯絡及行為分擔，有判決不載理由或所載理由矛盾之違
法。(三)原審以告訴人姜清權之指訴及丁○○供稱：丙○○帶四個流氓來等語，即臆測
上訴人戊○○亦有參與，有適用證據法則不當之違法。(四)卷內並無被害人姜清權之驗
傷證明資料，被害人是否因本案受傷已有可疑，且被害人是否於甲○○等人於妨害自
由過程中使用強暴、脅迫手段而受傷？抑或基於傷害之故意而使之受傷？上訴人戊○
○與其他共同被告如何謀議傷害？由何人實施加害，何人把風監控？原審均未深入查
究，遽認定上訴人與其他共同被告就傷害犯行，有犯意聯絡及行為分擔，亦有應於審
判期日調查之證據未予調查及判決理由不備之違法等語。
惟查原判決認定上訴人丁○○、丙○○、甲○○、戊○○四人（下稱上訴人四人）有
事實欄所載之妨害自由犯行，並以渠等於剝奪人行動自由過程中恐嚇危害安全及使人
行無義務之事或妨害人行使權利之行為，乃剝奪人行動自由之部分行為，不另論罪，
所犯剝奪人行動自由罪及傷害罪，有方法、結果之牽連關係，應從一重處斷，因而維
持第一審從一重論處上訴人四人共同以非法方法剝奪人行動自由罪刑（戊○○並論為
累犯）部分之判決，駁回該部分檢察官及上訴人丁○○、丙○○、甲○○在第二審之
上訴，係依憑被害人姜清權於警訊及偵審中之指證、證人莊炳釧、許世標於警訊之供
證、乙○○於警訊之供述，上訴人甲○○於警訊及一審供稱有參與收受姜清權及其妻
交付現款及支票之陳述，上訴人丁○○於警訊時供稱：是丙○○叫他小弟押走姜清權
後，再至伊住處告訴伊他已叫小弟押走姜清權，姜清權被載回台中市○○街○段四十
九巷六號六樓付出贖款時，伊及乙○○有在場，丙○○叫伊過去，姜清權被擄走第二
天，伊和姜清權通電話時，他表示沒辦法籌到新台幣三百八十萬元現金，要開支票，
所以才找許世標背書，姜清權簽發之彰化商業銀行面額六十六萬元支票及現金八十萬
元由丙○○拿走，面額一百十五萬元之本票及伊開給姜清權台中二信退票面額一百萬
元之支票由伊拿走等語，佐以卷附姜清權受傷之診斷證明書及照片（附於偵字第二○
一三二號卷第五十三頁、第五十四頁）等事證，為其論罪之基礎。並明：上訴人丁
○○及其妻乙○○於姜清權被押過程中，其夫妻曾打電話給被押之姜清權，又經手姜
清權所簽發之支票交由許世標背書，事後又取得姜清權簽發為償還賭債之本票一百十
五萬元及取回丁○○開給姜清權之一百萬元已退票之支票，並於丙○○等人釋放姜清
權時在場，且丙○○等人強押姜清權所欲處理者亦係姜清權在丁○○夫妻等人所經營
之賭場詐賭之事，丁○○夫妻循私人管道恃眾對不願承認詐賭之姜清權處理賭債，衡
情自可預見在姜清權始終不願承認下，丙○○等人將出以何種手段對姜清權催討賭債
（指由丙○○等人以強押姜清權至他處拘禁及故意傷害姜清權之行為），難謂丁○○
及其妻無為自己犯罪之意思及行為之分擔，因認上訴人丁○○、丙○○、甲○○、戊
○○及已成年之王國珍及綽號木瓜等人就非法剝奪姜清權自由及傷害姜清權身體之犯
行，彼此間有犯意聯絡及行為分擔，均應論為共同正犯，所犯傷害及以非法方法剝奪
人行動自由罪，有方法、結果之牽連關係，應從一重之後罪處斷等理由綦詳。又按(一)
認定犯罪事實所憑之證據，不僅指直接證據而言，間接證據亦包含在內。原審綜核各
種間接證據，依其所得心證而為事實之判斷，此項判斷，既難指為顯違事理，即不容
指為違法（最高法院二十九年上字第三六四一號判例意旨參照）。原判決綜合前揭直
接、間接證據，憑以認定上訴人四人前揭犯行，既與經驗法則無違，自難遽指有認定
事實不依證據、採證認事違反證據法則、適用法則不當、理由不備、理由矛盾或查證
未盡之違誤。(二)縱認上訴人戊○○於原審審判前一日因車禍受有其上訴意旨所指之傷
情，然觀其向本院提出之診斷證明書，其後頸部挫裂傷三公分於八十九年九月十二日
即經醫師縫合三針，其並未住院，自難於遽認其於翌日（即八十九年九月十三日原審
審判期日）有不能到庭陳述之情形，且原審卷內亦查無其及家屬曾經陳報其因車禍受
傷而不能到庭之資料，原審以其經合法傳喚無正當理由不到庭，依法而為一造辯論判
決，亦核難遽指有刑事訴訟法第三百七十九條第六款之違背法令情形。上訴人四人其
餘上訴意旨徒憑己見，就原審採證認事職權之行使及原判決已論斷說明事項重複為事
實之爭辯，亦非適法之第三審上訴理由。上訴意旨指摘各項均核與法律規定得為第三
審上訴理由之違法情形，不相適合，依前揭說明，其四人之上訴違背法律上之程式，
均應予駁回。
據上論結，應依刑事訴訟法第三百九十五條前段，判決如主文。
中      華      民      國    九十二    年      五      月      八      日
                              最高法院刑事第十一庭
                                  審判長法官  呂  潮  澤
                                        法官  白  文  漳
                                        法官  陳  世  雄
                                        法官  孫  增  同
                                        法官  林  開  任
      右正本證明與原本無異
                                              書  記  官
中      華      民      國    九十二    年      五      月     十三     日


司法院資訊處製作；財團法人民間司法改革基金會備份。
